【裁判字號】    98,訴,361
【裁判日期】    990222
【裁判案由】    損害賠償
【裁判全文】
臺灣臺北地方法院民事判決               98年度訴字第361號
原      告  湘瑩企管服務股份有限公司
法定代理人  甲○○
訴訟代理人  謝秉錡律師
被      告  致理技術學院
法定代理人  乙○○
訴訟代理人  陳秀卿律師
            林世芬律師
上列當事人間請求損害賠償事件，本院於民國98年12月15日言詞
辯論終結，判決如下：
    主      文
被告應給付原告新臺幣貳拾柒萬伍仟元，及自民國九十七年十二
月四日起至清償日止，按年息百分之五計算之利息。
原告其餘之訴駁回。
訴訟費用由被告負擔百分之七，餘由原告負擔。
本判決第一項得假執行，但被告如以新臺幣貳拾捌萬元為原告預
供擔保，得免為假執行。
原告其餘假執行之聲請駁回。
    事實及理由
壹、程序部分
    按訴狀送達後，原告不得將原訴變更或追加他訴，但擴張或
    減縮應受判決事項之聲明者，不在此限，民事訴訟法第255
    條第1項第3款定有明文。查原告依民法第227條第1項、第2
    項之規定，聲明：請求被告給付原告新臺幣（下同）3,115,
    182元，及自起訴狀繕本送達翌日起至清償日止，按年息5%
    計算之利息；嗣將聲明變更為：被告應給付原告3,935,364
    元，及其中3,115,182元自起訴狀送達翌日即民國97年12月4
    日起，其餘820,182元自98年1月7日起，均至清償日止，按
    年息5%計算之利息，核屬擴張應受判決事項之聲明，揆諸前
    揭規定，應予准許，合先敘明。
貳、實體部分
一、原告起訴主張：
  (一)原告與被告於94年11月1日簽訂產學建教合作契約書（下稱
    系爭契約），由原告協助被告對外辦理教育訓練課程，被告
    應給付原告所收學費之80%作為報酬。於系爭契約期間，原
    告曾分別完成產學訓人才投資方案（下稱產學訓方案）、補
    助辦理在職勞工進修訓練計劃（下稱在職進修方案）、行政
    院公平交易委員會（下稱公平交易委員會）之培訓服務業人
    才建立公平競爭機制計劃（下稱公平機制方案），惟被告就
    產學訓方案竟於向行政院勞工委員會職業訓練局（下稱勞委
    會職訓局）申請延長招生期限至95年5月20日，即於95年5月
    12日函知勞委會職訓局放棄產學訓方案，另就在職進修方案
    、公平機制方案分別於得標後向勞委會職訓局、公平交易委
    員會表示棄標。而依系爭契約約定，原告所推動方案均經被
    告書面審核同意後實施，並於被告得標後由原告執行計劃方
    案，向訓練學員收取學費或向招標機關申請經費，再由原告
    取得其中80%作為報酬，則被告就系爭契約負有應協助原告
    順利執行及完成方案之附隨、協力義務，詎被告竟違反上開
    義務，已構成不完全給付之債務不履行，致原告受有以下損
    害：所失利益共計3,066,394元，亦即前揭3份方案金額分別
    為1,428,000元、1,038,394元、600,000元，計算式：1,428
    ,000＋1,038,394＋600,000＝3,066,394元。另所受契約以
    外損害為868,970元，亦即廣告費用721,970元、平面廣告費
    用147,000元，計算式：721,970＋147,000＝868,970元。以
    上總計3,935,364元，計算式：3,066,394＋868,970＝3,935
    ,364元。
  (二)被告應負債務不履行責任：
    被告辯稱其於95年5月12日發函予原告，該函乃提前終止契
    約之通知，惟該函主旨中明確記載系爭契約將止於95年6月
    30日，被告不再續約，既言「不再續約」，此實與提前終止
    有間；再該函說明內提及「本校（指被告）即日起不再受理
    貴公司（指原告）建教合作案，依契約第2條規定，書面一
    個月前通知貴公司…」，復參系爭契約第2條之規定雙方提
    前終止委託關係，應於1個月前告知，是以合約於發函日95
    年5月12日後1個月，即至遲應於95年6月12日止，合約始終
    止，則95年6月12日前，仍屬合約存續期間，因此，被告來
    函非提前終止系爭合約之意，而係不欲履行系爭契約之通知
    。
  (三)被告負有協助原告取得標案及執行計畫之附隨義務：
    兩造間訂立系爭合作契約，約定由被告出名向各政府機關投
    標案件，原告則執行該標案進行，因此，被告負有「協助原
    告順利取得標案及執行該等標案計畫之附隨義務，該附隨義
    務，包括「場地的借用，出名投標，與政府機關簽約」等。
    而前述3件標案業經被告審核通過，則被告負有協助原告取
    得標案之義務，詎被告竟在函知原告不欲履約後，發函向勞
    委會職訓局表示放棄承作產學訓方案，且於投標公平交易委
    員會標案得標後，亦棄標，被告已然違反協力義務。
  (四)前揭3標案原告可得金額之計算方式：
  1.產學訓方案1,428,000元：
    就專案規劃實務班(一)招生人數30人，每學分7,000元，計21
    萬元，國際服務專業班(一)招生人數40人，每學分7,000元，
    計28萬元，店長實務管理班招生人數40人，每學分10,500元
    ，計42萬元，國際行銷英文實務班招生40人，每學分7,000
    元，計28萬元，英文接待外賓及商務禮儀技巧班招生40人，
    每學分7,000元，計28萬元，國際企劃實務入門班(一)，招生
    25人，每學分7,000元，計175,000元，國際企劃實務進階班
    (一)，招生20人，每學分7,000元，計14萬元，總計1,785,000
    元，因雙方協議取得80%，故為1,428,000元。原告已招募到
    學員，並有數名已交付學費，詎被告向勞委會職訓局表示放
    棄承作，迫使原告必須退費予學員。
  2.在職進修方案1,038,394元：
    該方案政府補助計886,400元，本計劃計開6班，共240人次
    ，政府負擔補助款為依訓練單位基本資料，即政府負擔886,
    400元，學員自繳訓練費785,600元，總計1,672,000元，原
    告可得80%，故為1,337,600元，原告僅請求其中之1,038,39
    4元。
  3.公平機制方案60萬元。
    該方案由公平交易委員會招標，原告協助被告以75萬元得標
    ，依據計劃表所示，被告與公平交易委員會簽約後，即可得
    經費之50%即375,000元，待執行完畢後，再請領50%之餘款
    ，惟被告竟亦向公平交易委員會表示棄標，致令原告無法取
    得任何酬勞，故原告本可得60萬元。
  (五)原告所受契約以外之損害部分：
    原告所支出之廣告費用有網路廣告及平面廣告，新聞固定式
    廣告版面350,000元、內頁案件詳細頁右方banner+EDM設計
    及發送190,000元、刊登課程37,000元、刊登課程54,000元
    、稅務法規、商業流通版插排60,000元、海報與EDM設計10,
    000元、海報與DM設計4,000元、刊登記帳士與國際商務課程
    61,200元。以上總計868,970元。
  (六)爰依民法第227條第1項、第2項之規定請求，聲明：被告應
    給付原告3,935,364元及其中3,115,182元自起訴狀送達翌日
    即97年12月4日起，其餘820,182元自98年1月7日起，均至清
    償日止，按年息5%計算之利息；願供擔保請准宣告假執行。
二、被告則以：
  (一)被告得終止系爭契約：
    依據系爭契約，原告僅得於得標後正式開班並繳交各項訓練
    所收費用予被告，經被告審核後方撥付執行課程所支付之費
    用予原告，至於原告執行業務所生之債務及虧損由原告自行
    負擔，並無被告應支付80%費用予原告之約定。惟原告竟於
    95年5月間以其撰寫立公平機制方案之計劃書為由，要求被
    告支付計劃書使用費20萬元，此費用並非系爭契約約定被告
    應付之報酬，原告已屬違約，被告於95年5月12日已發函向
    原告表示提前終止系爭契約，不再委託原告辦理產學合作教
    育訓練課程與活動。且原告就產學訓方案始終未能招募學員
    ，且被告既已終止系爭契約，被告遂於95年5月12日函知北
    區職訓局放棄此方案。又原告並未提出在職進修方案之計劃
    書，被告亦未就此計劃參與投標，並無棄標情事。再就公平
    機制方案，被告既已終止系爭契約，自得向公平交易委員會
    通知棄標。
  (二)原告就產學訓方案並未足額招生並完成招生手續：
    產學訓方案因招生不足，被告乃函請勞委會職訓局北區職業
    訓練中心（以下稱北區職訓中心）同意將開課時間由95年4
    月29日變更為95年5月20日。北區職訓中心固於95年4月25日
    通知被告，略以：「有關95產學訓人才投資方案，職訓e網
    有140名學員報名，可是各校尚未進行審核，因此學員報名
    並未成功」云云，惟該所列學員僅上北區職訓中心網站報名
    ，既未親自向被告報名、繳交資格文件並繳費，自未完成報
    名手續，而負責招生之原告復未告知業已招募到學員，並將
    相關資料及學費送交被告。另原告稱有企業包班，但其從未
    告知被告，亦未將報名人數、學員資格、學費等全部送交被
    告，以完成報名手續。況苟非原告未招募到學員，被告何須
    向北區職訓中心申請延後開課時間。
  (三)原告就在職進修方案確未以被告名義向北區職訓中心提出開
    班申請並獲核准：
    原告就「在職進修訓練方案」從未提出計劃書，遑論向北區
    職訓中心提出開班申請並獲核准，原告迭次主張其就在職進
    修方案業已提出計劃案，且得到勞委會職訓局同意由被告承
    作，委無足採。
  (四)被告並無原告所指稱附隨義務：
    依據系爭契約書第1條、第8條之內容，被告僅於正式開班，
    且原告向學員收足各項訓練費用並繳交被告，經被告審核原
    告確因執行受託之建教產學合作教育訓練課程而支出費用時
    ，被告始有撥付相關費用予原告之義務。再參諸系爭契約書
    第2條第2項約定：「協議書存續：甲方或乙方若有意提前終
    止雙方委託關係，須提前壹個月以書面通知」之約定，係獨
    立之終止權，兩造既均得隨時提前終止契約，契約一旦終止
    而向後不存在，則附隨之各該建教合作方案自無法繼續承辦
    ，被告並得棄標，否則上開約定豈非形同具文。是原告主張
    被告顯然違反其附隨義務云云，無異限制被告不得提前終止
    系爭契約書，顯有違上開約定，益證被告並無負有原告所謂
    附隨義務及協力義務。
  (五)被告並無不完全給付之情事：
    原告就在職進修方案並未以被告名義向北區職訓中心提出開
    班申請並獲核准；原告於95年5月間以其撰寫公平機制方案
    之計劃書為由，要求被告支付計劃書使用費20萬元，然被告
    依約僅有審核原告支付執行課程所需之業務相關費用支出後
    撥付之義務，原告竟要求被告給付計劃書使用費20萬元，已
    然違約，嚴重破壞兩造信任關係，又原告就產學訓方案未足
    額招生並完成報名手續，被告僅得提前終止系爭契約，並函
    知公平會、北區職訓中心放棄承辦前述2方案，凡此種種，
    俱係因原告未盡忠實執行及完成計劃之義務之可歸責於己之
    事由所致，與被告無涉，被告自無不完全給付之情事。
  (六)原告請求損害賠償顯無理由：
  1.原告主張所失利益3,066,394元部分：
    產學訓方案部分，原告所提原證11第3頁之報名表記載：「
    劉佳城企劃實務學分班20,950元」、第5頁報名表記載：「
    王盈璇國際商務企劃實務培訓學分班15,000元」、第7頁報
    名表記載：「郭雅婷－國際商務策劃員初級培訓學分班20,9
    50元」、第9頁報名表記載：「黃懷瑱進階WBSA13,500元95
    折12,825元」、第10頁報名表記載：「王慈萍WBSA進階95折
    」、第11頁報名表記載：「常智豪WBSA初階95折」，與該方
    案職訓局所核定之學分費數額不符，且其所提報名學員名稱
    與其所主張原證6之在職進修方案之學員名稱相同，益見不
    實。況政府負擔部分，係指政府直接撥款予學員，並非撥款
    予兩造，原告將政府負擔部分納入請求範圍，亦屬無稽。又
    原告主張：「公平交易委員會計劃：原告可得60萬元」云云
    ，核與其於地檢署主張：「公平委員會標案應收款項為40萬
    元」，亦不相符。
  2.原告主張所受損害868,970元部分：
    依系爭契約書第8條所載，被告僅於正式開班收足學費，且
    經被告審核原告確因執行課程而支出相關業務費用時，被告
    始有支付義務，至原告支出之其他費用如廣告費，依系爭契
    約書第1條之約定，應由原告自行負擔，是原告主張就廣告
    部分費用要求被告負擔，已無理由。又原告所提3項計劃案
    ，其中在職訓練方案，被告未向北區職訓中心提出申請而未
    成案，自毋須廣告，另「公平競爭機制計劃」未對外招募學
    員亦毋須廣告。再原告主張之廣告費用有網路廣告及平面廣
    告，相關單據如原證13，然原證13第1頁係原告片面製作之
    私文書，被告否認其實質證據力，且其上所列「新聞固定式
    廣告版面350,000元、內頁案件詳細頁右方banner+EDM設計
    及發送190,000元、刊登課程37,000元、刊登課程54,000元
    、稅務法規、商業流通版插排60,000元、海報與EDM設計10,
    000元、海報與EDM設計4,000元、刊登記帳士與國際商務課
    程61,200元」等項目，俱未檢附支出憑證，已難信憑。再除
    前開記帳士等課程係原告自行辦理者外，原告尚同時與被告
    、中國科技大學、景文技術學院、實踐大學等合作辦理教育
    訓練課程，是原告究為自己抑或何校而支出廣告費用，自應
    舉證證明。原證13第34、35、36、37頁廣告上所載「國際商
    務企劃實務培訓學分班」、「95年國家特考記帳士輔導班」
    、第38頁「2006年企劃人員必備國際證照-世界商務策劃師
    」，均與「產學訓人才計劃」核准之課程名稱完全不符。據
    此以觀，原告主張其支出網路廣告費721,970元以及平面廣
    告費147,000元，而要求被告給付，洵屬無據。
  (七)答辯聲明：原告之訴及假執行之聲請均駁回；如受不利判決
    ，願供擔保請准宣告免為假執行。
三、兩造不爭執之事實：
  (一)兩造於94年11月1日簽訂產學建教合作契約書即系爭契約，
    有系爭契約書可證（本院卷一第9至11頁），其約定有：
  1.第1條約定：「雙方關係僅適用本契約書所約定之建教產學
    合作教育訓練課程與活動，乙方（即原告）推動計畫均經甲
    方（即被告）書面審核（包括計畫課程、期間、經營）同意
    後實施，乙方不得代表甲方對外簽訂任何契約或協定或推動
    計畫之執行。」、「本協議書不得作為乙方及其債權人之民
    事給付依據，乙方執行業務所產生之債務及虧損概由乙方負
    責」。
  2.第2條約定：「本委託協議書存續期間自簽約日後至九十五
    年六月三十日止。」、「甲方或乙方若有意提前終止雙方委
    託關係，須提前壹個月以書面通知」、「為保護乙方之權益
    ，本委託協議書不因甲方人事變動而更改或廢除…乙方違反
    本協議書之任一規定，經甲方書面糾正無效者，甲方得不受
    前項限制立即以書面通知終止本委託協議書。」。
  3.第8條約定：「乙方需繳交甲方各項訓練所收費用，經審核
    後撥付乙方支付執行課程所需之鐘點費、人事費、學員保險
    費、廣告文宣費、校外場地實習費…等業務相關費用支出。
    」、「乙方需於開課後一週內，將課程收入百分之二十－三
    十回饋金送交甲方，若使用電腦、網路或器材租用費用另計
    ，做為甲方行政管理費及場地租賃費，並請甲方開設收據給
    予乙方」。
  (二)原告於系爭契約期間曾分別完成產學訓方案及公平機制方案
    。產學訓方案經主管機關於95年2月15日核准開班，被告於
    95年4月13日函請北區職訓中心將國際企劃實務入門班及國
    際企劃實務進階班之開課時間自95年4月29日變更為95年5月
    20日，被告於95年5月12日函知北區訓練中心放棄產學訓方
    案，經北區訓練中心於95年5月17日同意備查；公平交易委
    員會之公平機制方案經主管機關決標，由被告得標，只有一
    家廠商投標，嗣後採議價方式，議價成立，但尚未簽約，被
    告於95年5月12日函知公平交易委員會放棄承辦公平機制方
    案。以上事實亦有北區職訓中心95年2月15日北教字第09500
    0837號函（本院卷一第236至237頁）、被告95年4月13日致
    推廣字第0950000288號函（本院卷一第85頁）、公平交易委
    員會決標公告（本院卷一第48頁）在卷為憑。
  (三)原告曾於95年5月10日委請律師發函，正本致被告員工丁○
    ○○○本致被告，請求給付撰寫培訓服務業人才建立公平競
    爭機制計劃之計劃書使用費20萬元，該函記載：「…1.本公
    司受致理技術學院委託，撰寫行政院公平交易委員會『培訓
    服務業人才建立公平競爭機制計劃』之計劃書。本公司於民
    國（下同）九十五年三月六日交付計畫書予致理技術學院推
    廣教育中心丁○○○○，由丁○○○○執本計畫書向行政院
    公平交易委員會投標。2.詎料，丁○○○○得標之後，拒不
    支付本公司計畫書使用費新臺幣貳拾萬元。經本公司多次催
    討，丁○○○○均藉故推諉。…」。有該律師函可稽（本院
    卷一第83頁）。
  (四)被告於95年5月12日以致推廣字第0950000376號函通知原告
    ，記載略以：「主旨：本校與貴公司簽約之產學建教合作契
    約書，將於95年6月30日止，本校不再續約，請查照。」、
    「說明：本校即日起不再受理貴公司建教合作案，依照契約
    第二條規定，書面一個月前通知貴公司，若有預先收費事宜
    請依契約書第十條規定儘速辦理學生退費，以免學生權益受
    損。」，有該函可考（本院卷一第84頁）。
  (五)原告曾對被告職員丁○○○○○○○○刑事詐欺告訴，業經
    臺灣臺北地方法院檢察署以96年度偵字第7938號為不起訴處
    分，復經臺灣高等法院檢察署以96年度上聲議字第3621號駁
    回再議處分。亦有前開不起訴處分書（本院卷一第12至15頁
    ）、處分書（本院卷一第79至82頁）可佐。
四、得心證理由
  (一)原告是否曾為被告撰擬在職進修方案，並向勞委會職訓局投
    標後得標：
    查勞委會職訓局於98年4月20日以職訓字第0980017331號函
    覆本院，該函載：「…94年度致理技術學院並未向本局申請
    辦理『94年度補助辦理重點產業在職勞工進修訓練計劃』，
    95年度曾向本局申請辦理『95年度補助辦理在職勞工進修訓
    練計畫』，惟於第一階段訓練品質甄選會議時，經核評為不
    合格單位，而未進入訓練課程實質審查，故本局未核定該校
    辦理當年度訓練課程」（本院卷二第35頁），以及該局於98
    年4月29日以職訓字第0980021030號函覆本院，該函載：「
    …查該校95年度申請辦理前開訓練課程，係以學校名稱申請
    訓練計畫，並無發現湘瑩企管服務府份有限公司以致理技術
    學院名義向本局提出旨揭計畫之申請。」（本院卷二第36頁
    ），可知被告雖曾於95年間向勞委會職訓局申請辦理在職進
    修方案，但於第一階段甄選時即經核評為不合格單位，而遭
    淘汰，無法進入實質審查，且該計畫方案僅得以學校名義提
    出申請，原告未曾以被告名義向勞委會職訓局提出申請辦理
    在職進修方案之事實，因此，原告主張其為被告撰擬在職進
    修方案，並向勞委會職訓局投標後得標，政府補助886,400
    元，學員自繳訓練費785,600元，其已募到學員，並有數名
    已繳學費云云，顯無可採。
  (二)產學訓方案是否於95年5月12日前仍有招生不足之情事：
  1.被告辯稱：產學訓方案因招生不足，被告乃函請北區職訓中
    心同意將開課時間由95年4月29日變更為95年5月20日之事實
    ，並提出其95年4月13日致推廣字第0950000288號函為憑（
    本院卷一第85頁），且衡諸常情，若非原告未招募到學員，
    被告何須向北區職訓中心申請延後開課時間，被告上開所辯
    ，實屬有據。
  2.原告固提出北區職訓中心於95年4月25日之通知，略以：「
    有關95產學訓人才投資方案，職訓e網有140名學員報名，可
    是各校尚未進行審核，因此學員報名並未成功」（本院卷一
    第104至112頁），惟該通知所列學員僅上北區職訓中心網站
    報名，既未親自向被告報名、繳交資格文件並繳費，自未完
    成報名手續，且前開通知所列報名之學員中，就最早而原訂
    95年4月2日開班之「國際企劃實務入門班」（本院卷一第2
    36至238頁），原訂名額25人，僅1人報名；次早而原訂95年
    5月7日開班之「國際服務專業班」（本院卷一第236至238頁
    ），原訂名額40人，但無人報名。
  3.原告主張其訪查有意願之企業，其均表示願參與包班課程，
    並提出企業內部教育訓練需求表為佐（本院卷一第16至18頁
    ），然北區職訓中心95年2月15日北教字第0950000837號函
    就產學訓方案核准之班別為「專案規劃實務班、國際服務專
    業班、店長實務管理班、國際行銷英文實務班、英文接待外
    賓及商務禮儀技巧班、國際企劃實務入門班、國際企劃實務
    進階班」（本院卷一第238頁），原告所提前述需求表僅登
    峰國際股份有限公司部分（本院卷一第16頁）訓練主題與前
    揭課程相符，其餘需求表所列課程名稱與上開核准課程並不
    相符，且上述登峰國際股份有限公司需求表並無該公司或其
    承辦人之簽名或蓋章，亦難採信。
  4.原告主張：國際企劃實務入門班部分，個人報名已繳費者有
    王慈萍、常智豪、彭玉成、黃懷瑱、郭雅婷、劉佳妮、葉青
    翠、王盈璇；退費者有郭雅婷、劉佳妮、葉青翠、王盈璇之
    事實，並提出前述學員之報名表及ATM交易明細表、學員退
    費申請書為據（原證11，本院卷一第115至125頁），惟依照
    上述北區職訓中心95年2月15日函，產學訓方案核准之專案
    規劃實務班、國際服務專業班、店長實務管理班、國際行銷
    英文實務班、英文接待外賓及商務禮儀技巧班、國際企劃實
    務入門班、國際企劃實務進階班之課程，其每學分費用收費
    標準依序為7,000、7,000、10,500、7,000、7,000、7,000
    、7,000元，總學分費用依序為420,000、560,000、260,000
    、560,000、560,000、350,000、280,000，核與原告所提前
    開原證11所載之每學分費用為3,500、3,500、3,500、3,500
    、3,500、3,500、3,500元，總學分費用為210,000、280,00
    0、420,000、280,000、280,000、175,000、140,000元，無
    一相符，且原證11之報名表與學員退費申請書所載之課程名
    稱，亦與前揭核准之課程非完全相符。甚者，原告於起訴狀
    主張在職進修方案，其已招募到學員，並有數名已交付學費
    ，惟被告竟向勞委會職訓局表示決定棄標，被告之行為，迫
    使原告必須退費予學員云云，並舉原證6之報名表及學員退
    費申請書為證（本院卷一第40至47頁），而將原證6之報名
    表與學員退費申請書與原證11之報名表與學員退費申請書相
    互對照，實屬相同，則原告前後主張該等學員所報名之方案
    不同，一為進修計劃方案，另一為產學訓人才計劃，何足信
    憑。因此，尚難認原證11之報名表與學員退費申請書與產學
    訓方案有關。
  5.據上所陳，原告並無法舉證證明其已於95年5月12日前就產
    學訓方案之國際企劃實務入門班、國際服務專業班等課程招
    足學員，被告辯稱產學訓方案有招生不足之事實，足堪採信
    。
  (三)被告前述95年5月12日函是否為終止契約之意思表示：
  1.按解釋意思表示，應探求當事人之真意，不得拘泥於所用之
    辭句，為民法第98條所規定，而所謂探求當事人之真意，如
    兩造就其真意有爭執時，應從該意思表示所根基之原因事實
    、經濟目的、一般社會之理性客觀認知、經驗法則及當事人
    所欲使該意思表示發生之法律效果而為探求，並將誠信原則
    涵攝在內，藉以檢視其解釋結果對兩造之權利義務是否符合
    公平正義，有最高法院96年度台上字第286號判決要旨可資
    參照。
  2.被告於95年5月12日以致推廣字第0950000376號函通知原告
    ，記載略以：「主旨：本校與貴公司簽約之產學建教合作契
    約書，將於95年6月30日止，本校不再續約，請查照。」、
    「說明：本校即日起不再受理貴公司建教合作案，依照契約
    第二條規定，書面一個月前通知貴公司，若有預先收費事宜
    請依契約書第十條規定儘速辦理學生退費，以免學生權益受
    損。」（本院卷一第84頁），再參照系爭契約第2條第1項約
    定：「本委託協議書存續期間自簽約日後至九十五年六月三
    十日止。」、第2項約定：「甲方或乙方若有意提前終止雙
    方委託關係，須提前壹個月以書面通知」等，亦即系爭契約
    若未續約，將於95年6月30日期限屆滿而消滅，而於期限屆
    滿前，兩造有意終止系爭契約者，則須提前1個月以書面通
    知，亦即系爭契約第2條約定需1個月前書面通知者，僅期前
    為終止契約之意思表示。準此，被告前述95年5月12日函主
    旨載明系爭契約於95年6月30日期滿不再續約，說明部分則
    是依據系爭契約第2條約定，書面1個月前通知不再受理原告
    建教合作案即系爭契約，而依系爭契約第2條約定需1個月前
    書面通知者，僅終止契約之意思表示，因此，被告之意思是
    要終止系爭契約，並在主旨先闡明不再續約之旨，故原告從
    該函中理應可知悉被告是依據系爭契約第2項第2款為終止契
    約之意思表示，是被告前述95年5月12日函是終止系爭契約
    之意思表示，又原告自承於95年5月中旬收受該函（本院卷
    二第22頁），從而，堪認系爭契約於95年6月中旬終止。
  (四)被告是否負有協助原告取得標案及執行計畫或方案之附隨義
    務
  1.按於債之關係中，債務人之義務可分為主給付義務、從給付
    義務及附隨義務三類，而所謂的給付義務則包括主給付義務
    與從給付義務在內，給付義務可藉由履行請求權，透過給付
    之訴或不作為之訴達到履行之目的。而所謂從給付義務係為
    了準備、確定、支援及完全履行主給付義務之具有本身目的
    之獨立附隨義務，又被稱為「與給付有關之附隨義務」。換
    言之，附隨義務係指主給付義務外，債之關係發展過程中，
    依具體情況所產生之照顧、通知、保護、協力及保守秘密等
    義務，諸如僱主應為受僱人加入勞工保險（照顧義務）；房
    屋出租人應協力使承租人取得建築執照，以從事必要的修繕
    （協力義務）；醫生不得洩漏就醫者之隱私（保密義務）等
    。次按「當事人之任何一方，得隨時終止委任契約。當事人
    之一方，於不利於他方之時期終止契約者，應負損害賠償責
    任。但因非可歸責於該當事人之事由，致不得不終止契約者
    ，不在此限。」，民法第549條定有明文。
  2.查系爭契約是委任契約之性質，為兩造所不爭執，因此，著
    重兩造間信任關係，信任關係破壞，當事人得終止契約。又
    系爭契約之目的是在兩造合作辦理建教產學教育訓練課程與
    活動，以培訓社區民眾及被告在校生之第二專長，提升就業
    競爭力及協助在校生實習機會，而系爭契約之主要內容為原
    告負責推動及執行建教產學訓練課程，被告則應提供原告所
    需之行政上協助及相關業務費用，因此，於系爭契約存續期
    間，被告確實負有協助原告取得標案及執行該計畫或方案之
    契約上義務，然系爭契約既因被告行使終止權而歸於消滅，
    則因該契約所生之此項義務亦隨之消滅，原告主張系爭契約
    消滅後，被告仍負有協助原告取得標案及執行計畫或方案之
    附隨義務，委無可採。
  (五)原告有無違約情事：
  1.被告辯稱：原告於95年5月間以其撰寫公平機制方案之計劃
    書為由，要求被告支付計劃書使用費20萬元之事實，並提出
    原告單方擬定，並提出予被告，要求其簽訂之公平交易委員
    會計劃書之使用權契約書，該契約書載明：「…一、乙方（
    即被告）需支付二十萬元整予甲方（即原告）作為乙方取得
    甲方計劃書之使用權，此費用僅含甲方計劃書之著作權使用
    ，不包含甲方日後所需提供之所有服務費用。二、…請於九
    十五年五月八日前支付甲方計劃書撰寫費用二十萬元…95年
    5月4日」，並提出該份使用權契約書為佐（本院卷一第235
    頁），然被告並未簽署此份使用權契約書，且原告主張此份
    使用權契約書是兩造因公平機制方案所生履約爭議，兩造乃
    於95年4月17日舉辦協調會，原告提該份使用權契約書以為
    解決方案，惟被告未同意，另行決議解決方式之事實，並提
    出前述5年4月17日協調會會議記錄為證（本院卷一第257頁
    ），堪認為真實。則兩造就其間之履約爭議舉辦協調會，雙
    方當可就解決方式各陳己見，該份使用權契約書僅是原告於
    協調會中所提之解決方案，實際解決方式尚待兩造合意決定
    ，因此，原告於該協調會中提出該份使用權契約書作為解決
    方式之提案，尚難認有違反系爭契約約定情事。
  2.原告曾於95年5月10日委請律師發函，正本致被告員工丁○
    ○○○本致被告，請求給付撰寫培訓服務業人才建立公平競
    爭機制計劃之計劃書使用費20萬元，該函記載：「…1.本公
    司受致理技術學院委託，撰寫行政院公平交易委員會『培訓
    服務業人才建立公平競爭機制計劃』之計劃書。本公司於民
    國（下同）九十五年三月六日交付計畫書予致理技術學院推
    廣教育中心丁○○○○，由丁○○○○執本計畫書向行政院
    公平交易委員會投標。2.詎料，丁○○○○得標之後，拒不
    支付本公司計畫書使用費新臺幣貳拾萬元。經本公司多次催
    討，丁○○○○均藉故推諉。…」。有該律師函可稽（本院
    卷一第83頁），因此，原告請求支付「公平機制方案」計畫
    書使用費20萬元之對象為丁○○○○非被告，亦難認原告因
    此有違反系爭契約約定情事。
  (六)原告可否依不完全給付請求被告賠償及其數額為何：
  1.按「因可歸責於債務人之事由，致為不完全給付者，債權人
    得依關於給付遲延或給付不能之規定行使其權利。因不完全
    給付而生前項以外之損害者，債權人並得請求賠償。」，民
    法第227條定有明文。次按，民法第260條規定，解除權之行
    使，不妨礙損害賠償之請求；此為當事人依法律規定終止契
    約時所準用，復為同法第263條所明定，基於同一法理，如
    依契約約定終止之情形，應可類推適用，因此，約定終止權
    人於終止以前，如已有之損害賠償請求權，不因約定終止權
    之行使而受影響，亦有最高法院95年度台上字第2152號判決
    要旨可資參照。
  2.依據民法第549條第2項規定，委任契約當事人之一方，於不
    利於他方之時期終止契約者，應負損害賠償責任。因此，委
    任契約當事人之一方負有不在不利於他方之時期終止契約之
    義務，否則，應負損害賠償責任。又產學訓方案被告業已得
    標，雖原告於95年5月12日前有招生不足之情事，但原告對
    於其後陸續開班之課程陸續募足學員之情形，並非絕無可能
    ，又公平機制方案已由被告得標，僅待簽約手續完成，即得
    陸續執行，因此，被告於95年5月12日為終止系爭契約之意
    思表示，系爭契約於95年6月中旬生終止效力，則此時終止
    確實是於不利於原告之時期為終止契約之意思表示，因此，
    被告顯有違反前揭義務，且無不可歸責之事由，而有不完全
    給付之情事。
  3.按民法第549條第2項規定：「於不利於他方之時期終止契約
    者，應負損害賠償責任」，其所謂損害，係指不於此時終止
    ，他方即可不受該項損害而言，非指當事人間原先約定之報
    酬，有最高法院62年台上字第1536號判例要旨可資參照。而
    被告違反前揭義務，且無不可歸責之事由，而有不完全給付
    之情事，詳如前述，然因被告依系爭契約及民法第549條第1
    項規定，是得隨時終止契約，且於95年6月中旬系爭契約因
    終止而消滅前，原告勢必無法將產學訓方案及公平機制方案
    執行完畢，且產學訓方案及公平機制方案均尚未募足學員及
    收足學費，即使如原告所主張其可取得招標機關補助經費及
    學員學費之80%，亦是需將整個方案確實執行完畢，始得實
    際取得或保有招標機關補助經費及學員學費之80%，因此，
    於此情形下，原告所得請求賠償之損害，參照民法第549條
    第2項規定，亦僅限於若被告不於此時終止，原告即可不受
    該項損害而言，並不包括原告依系爭契約所得請求之報酬在
    內。查公平機制方案，原告自承一般擬制企劃書之費用為20
    萬元（本院卷二第22頁），若被告不在其與公平交易委員會
    簽約前夕為棄標，原告可不受該等損害；又原告主張受有契
    約以外損害為868,970元，亦即廣告費用721,970元與平面廣
    告費用14 7,000元，並提出支出明細表、網路及平面廣告及
    單據等為證（本院卷一第178至218頁），查原告所提前揭3
    項方案，其中在職訓練方案，因被告第一階段即被評選為不
    合格單位，而未得標，自毋須廣告，另公平機制方案尚未對
    外招募學員即棄標，亦毋須廣告，因此僅產學訓方案可能會
    有廣告費用之支出。再者，原告所列之支出明細表上所列：
    「YAHOO新聞固定式廣告版面＄350,000、104外包網之內頁
    案件詳細頁右方banner+E DM設計及發送＄190,000、104教
    育網之刊登課程＄37,000、104教育網之刊登課程＄54,000
    、經濟日報之稅務法規、商業流通版插排＄60,000、玉明廣
    告之海報與EDM設計＄10,00 0、玉明廣告之海報與EDM設計
    ＄4,000、經濟日報之刊登記帳士與國際商務課程61,200」
    等項目，俱未檢附支出憑證，尚難信憑；另「環通資訊之臺
    灣採購公報＄3,800、香港序曲之94年12月17日、94年12月2
    5日、94年2月10日及95年4月4日之網站關鍵字搜尋各＄1,78
    5、95年3月27日之記帳士網站設計與匯費＄5,030、玉明廣
    告之刊登報紙94年12月31日＄11,800」，或未檢附所刊登之
    廣告內容，無從認定與產學訓方案有關，或產學訓方案是於
    95年2月15日始經北區職訓中心核定課程名稱及學費等，而
    上開所示有部分刊登日期是在95年2月15日之前，或與產學
    訓方案核准之課程名稱完全不符，均難認與產學訓方案有關
    。因此，僅95年5月間YAHOO新聞固定式版面EDM設計之10,00
    0元、104教育網95年4月26日刊登課程之65,000元，經原告
    提出支出憑證（本院卷一第182、184頁），以及刊登內容
    （本院卷一第179至181、190至205頁），可認與產學訓方案
    有關，至於原告所提該等104教育資訊網廣告內容資料（本
    院卷一第190至205頁），其左下方雖顯示日期為95年5月22
    日，然此應係列印日期，不足以認定是刊登日期，而若非被
    告於95年5月12日為終止契約之意思表示，原告亦不會受到
    前揭95年4、5月間廣告費支出之損害。據上所陳，原告因被
    告於對其不利之時期終止系爭契約，所受之損害總計為為27
    5,000元（200,000＋10,000＋65,000＝275,000）。
六、綜上所述，原告依民法第227條第1項、第2項之規定，請求
    被告給付275,000元，及自起訴狀送達翌日即97年12月4日起
    ，至清償日止，按年息5%計算之利息，為有理由，應予准許
    ，逾此部分之請求，為無理由，應予駁回。
七、假執行之宣告：兩造陳明願供擔保，分別聲請宣告假執行或
    免為假執行，經核如主文第一項所示部分，所命給付之金額
    未逾50萬元，應由本院依民事訴訟法第389條第1項第5款依
    職權宣告假執行，並依被告之聲請，准被告預供如主文第四
    項所示擔保金額免為假執行，至原告敗訴部分，其假執行之
    聲請即失所附麗，應併予駁回。
八、本件事證已臻明確，兩造其餘攻擊或防禦方法，經本院審酌
    後，認均與本件之判決結果不生影響，茲不再一一論述，併
    予敘明。
九、據上論結，本件原告之訴為一部有理由、一部無理由，依民
    事訴訟法第79條、第389條第1項第5款，判決如主文。
中    華    民    國    99    年    2     月    22    日
                  民事第一庭    法  官  賴秀蘭
以上正本係照原本作成
如對本判決上訴，須於判決送達後20日內向本院提出上訴狀
中    華    民    國    99    年    2     月    22    日
                                書記官  李佩芳

司法院資訊處製作；財團法人民間司法改革基金會備份。
